最高法院刑事判決　　　　　　　　　　　　　　　八十六年度台上字第六六三六號
　　上　訴　人　岳明利
右上訴人因岳功利自訴偽造文書案件，不服台灣高等法院中華民國八十五年十二月九
日第二審更審判決（八十五年度上更(一)字第八四九號，自訴案號：台灣新竹地方法院
八十三年度自字第一○二號），提起上訴，本院判決如左：
    主  文
原判決撤銷，發回台灣高等法院。
    理  由
本件原判決認定上訴人岳明利之父岳惠東生前經營中華電器工業股份有限公司（下稱
中華公司），公司股份登記為上訴人之父岳惠東、母岳郭月英、胞弟即自訴人岳功利
各新台幣（下同）一百萬元，上訴人本人及其胞弟岳友利、岳天利各八十萬元，胞妹
岳珍莉六十萬元。岳惠東於民國八十二年五月十九日死亡後，上訴人利用公司由其經
營之機會，於八十二年七月間，向其母岳郭月英以公司需用為由，索取中華公司之印
鑑章及岳郭月英、岳天利、岳珍莉之印章，持交不知情之馬善交會計師事務所職員謝
玉珍，同時偽造中華公司八十二年七月二十日股東臨時會議事錄、中華公司八十二年
八月（七月之誤寫）二十日董事會議事錄，內容為改選董監事及董事長，虛偽記載岳
明利、岳郭月英、岳天利當選為董事，岳珍莉當選為監事，岳明利當選為董事長，並
盜蓋岳珍莉之印章及中華公司印章於其上。偽造中華公司變更登記事項卡，將董事、
監察人名單、經理人名單分別記載為董事長岳明利一千股、董事岳郭月英一千股、岳
天利七百股、監察人岳珍莉五百股、經理人岳郭月英，且盜蓋岳郭月英、岳天利、岳
珍莉、中華公司印章於其上。將原公司董事岳功利、岳友利二人擅自除去董事之職務
。又同時偽造中華公司八十二年七月二十日股東名冊一份，將股東岳天利之股份減為
七十萬元、岳珍莉之股份減為五十萬元，股東岳友利同意轉讓其妻林麗芬八十萬元之
股份，僅移轉七十萬元股份予林麗芬；其三人減少之股份共計三十萬元連同岳功利及
岳惠東各一百萬元之股份，則全部移轉登記股份予岳明利一百萬元（增加二十萬元）
、其前妻林清菊九十萬元、妻李秋月七十五萬元、子岳子樓二十五萬元、子岳子揚二
十萬元。再偽造中華公司八十二年七月二十日申請書，內容為檢送上開之文件請准予
變更，完成偽造該等文書之手續。於八十二年七月三十一日明知該不實之事項，持以
行使向台灣省政府建設廳申請辦理中華公司董監事及股東持有股份之變更登記，使承
辦變更登記之公務員不知其為不實，而准予登記，並登載於其職務上所掌之台灣省政
府建設廳第三科中華公司登記案卷內，足以生損害於岳功利、岳天利、岳友利、岳珍
莉、岳郭月英、中華公司及台灣省政府建設廳對公司之管理。案經岳功利向第一審法
院提起自訴等情。因而撤銷第一審不當之判決，改判依牽連犯從一重論處上訴人行使
偽造私文書，足以生損害於公眾及他人罪刑，固非無見。
惟查：(一)我國刑事訴訟制，於事實審法院係採直接及言詞審理主義，證人未經親自到
庭，而以書面代替陳述，縱能證明該文書，在形式上得認定係該證人所出具。然因法
院無從就聞自證人之直接供述取得心證，判斷證言之信憑性，且訴訟當事人復無由依
刑事訴訟法第一百六十六條規定，實施詰問權，確保證言之真實性，以發見實質的真
實，自亦不得遽以該書面作為證據加以採用。原判決理由二(二)末段明岳珍莉因居住
於美國，無法回國作證，但仍出具證明，稱並未授權岳明利處理中華公司股權之事，
岳明利乃無權擅自將其在中華公司之股份轉讓予他人名下，其證明之書面，並經我國
外交部駐洛杉磯台北經濟文化辦事處予以認證屬實，有該駐外單位認證之授權書在卷
可稽云云。惟該授權書內容之真實性內容如何，對認定上訴人轉讓岳珍莉之股份予他
人名下部分，有無犯罪，至有關係，自應質訊岳珍莉，根究明白，尚難僅憑該授權書
，作為不利上訴人之認定。何況上訴人一再主張岳珍莉於岳惠東死亡後，曾返國料理
相關繼承事項，而證人謝玉珍復證實受託申辦公司變更登記時，岳家確有一男一女，
或二女前來拿取股東名冊等語在卷。則該拿取股東名冊之人，是否包括岳珍莉在內﹖
此與判斷上訴人主張得各股東即家族同意而為之之語，是否全不足取所關頗切，自具
調查必要性。原審未遑傳訊岳珍莉親自到庭調查審認，遽採信其出具之授權書，就岳
珍莉部分為上訴人不利認定之論據，已有可議。(二)採為判決基礎之證據資料，必須經
過調查程序，以顯出於審判庭者，始與直接審理主義相符。否則，其所踐行之訴訟程
序，即有違背法令。又卷宗內之筆錄及其他文書可為證據者，應向被告宣讀或告以要
旨，為刑事訴訟法第一百六十五條第一項所明定。此項規定依同法第三百六十四條規
定，亦為第二審之審判所準用。原審於八十五年十二月二日上午十時五分審判期日，
並未將證人岳天利、林麗芬在第一審、練國昌在原審證述之筆錄及法務部調查局八十
三年十一月三日陸（二）00000000號鑑定通知書、台灣省政府建設廳八二
建三字第三四五一四四號函、中華公司變更登記申請書提示上訴人向上訴人宣讀或告
以要旨，自無就各該證人之證言，以及各該鑑定通知書、函件、申請書命為辯論。乃
原判決併將各該證人在第一審或原審所為之證言、鑑定通知書、函件、申請書，採為
上訴人論罪科刑證據之一，其此部分訴訟程序之踐行，即非無悖乎法令。上述諸端或
為上訴意旨指摘所及或為本院依職權調查之事項，應認原判決仍有撤銷發回更審之原
因。
據上論結，應依刑事訴訟法第三百九十七條、第四百零一條，判決如主文。
中      華      民      國    八十六    年     十一     月     十四     日
                              最高法院刑事第八庭
                                  審判長法官  紀  俊  乾
                                        法官  楊  商  江
                                        法官  黃  正  興
                                        法官  楊  文  翰
                                        法官  王  居  財
      右正本證明與原本無異
                                              書  記  官
中      華      民      國    八十六    年     十一     月     十九     日
